ACORDAO-COMPLETO-2373900

ACÓRDÃO 9858/2019 ATA 35/2019 - SEGUNDA CÂMARA

VISTOS, relatados e discutidos estes autos em que se examinam atos de concessão inicial de aposentadoria dos ex-servidores do Departamento de Polícia Rodoviária Federal, Srs. Rogério Camargo e Ubirajara de Souza;
ACORDAM os Ministros do Tribunal de Contas da União, reunidos em Sessão da 2ª Câmara, diante das razões expostas pelo Relator e com fundamento nos incisos III e IX do art. 71, da Constituição Federal, nos arts. 1º, inciso V, 39, inciso II, e 45 da Lei 8.443/1992, e 260, § 1º, do Regimento Interno do Tribunal de Contas da União em:
9.1. considerar prejudicado por perda de objeto o exame do mérito do ato de concessão inicial de aposentadoria do Sr. Ubirajara de Souza;
9.2. considerar ilegal e negar o registro do ato de concessão inicial de aposentadoria do Sr. Rogério Camargo;
9.3. dispensar a devolução dos valores indevidamente recebidos de boa-fé até a data deste Acórdão, com base no Enunciado 106 da Súmula da Jurisprudência do TCU;
9.4. determinar ao Departamento de Polícia Rodoviária Federal que adote medidas para:
9.4.1. fazer cessar, no prazo de 15 (quinze) dias, os pagamentos decorrentes do ato impugnado por esta Corte de Contas, sob pena de responsabilidade solidária da autoridade administrativa omissa, nos termos do art. 262 do Regimento Interno/TCU;
9.4.2. orientar o servidor Rogério Camargo a retornar à atividade, ou, no prazo de 30 (trinta) dias, se for o caso, emita novo ato, livre da irregularidade apontada, e o submeta ao TCU pelo Sistema e-Pessoal, nos termos dos arts. 262, § 2º, do Regimento Interno desta Corte e 19, § 3º, da Instrução Normativa TCU 78/2018;
9.4.3. dar ciência, no prazo de 15 (quinze) dias, do inteiro teor desta deliberação ao interessado, alertando-o de que o efeito suspensivo proveniente da interposição de eventuais recursos junto ao TCU não o exime da devolução dos valores percebidos indevidamente após a respectiva notificação, caso esses não sejam providos; e
9.4.4. encaminhar ao Tribunal, no prazo de 30 (trinta) dias contados da ciência da decisão, documento apto a comprovar que o interessado tomou conhecimento do acórdão.

Atos de concessão inicial de aposentadoria dos ex-servidores do Departamento de Polícia Rodoviária Federal, Srs. Rogério Camargo e Ubirajara de Souza.

Segunda Câmara

Departamento de Polícia Rodoviária Federal.

3. Interessados/Responsáveis:
3.1. Interessados: Rogério Camargo (CPF XXX.172.589-XX) e Ubirajara de Souza (CPF XXX.209.879-XX).

13.1. Ministros presentes: Raimundo Carreiro (na Presidência) e Aroldo Cedraz (Relator).
13.2. Ministros-Substitutos convocados: Augusto Sherman Cavalcanti e Marcos Bemquerer Costa.

AROLDO CEDRAZ

Adoto como Relatório a instrução (Peça 27) elaborada pela Secretaria de Fiscalização de Pessoal (Sefip) , com a qual se manifestaram de acordo os dirigentes da unidade técnica, com alguns ajustes de forma (Peça 28) : 
“I -INTRODUÇÃO
1.	Trata-se de atos de concessão inicial de aposentadoria de Rogério Camargo e Ubirajara de Souza, ex-servidores do Departamento de Polícia Rodoviária Federal.
2.	Os atos foram submetidos, para fim de registro, à apreciação do Tribunal de Contas da União (TCU) , de acordo com o art. 71, inciso III, da Constituição Federal. O cadastramento e a disponibilização ao TCU ocorreram por intermédio do Sistema de Apreciação e Registro de Atos de Admissão e Concessões, na forma dos arts. 2º, caput e incisos I a VI, e 4º, caput, da Instrução Normativa - TCU 78/2018.
HISTÓRICO
3.	Esta Secretaria diligenciou o Departamento de Polícia Rodoviária Federal, por meio do ofício SEFIP-D/4114, de 27/8/2012, solicitando documentos relacionados às aposentadorias dos Srs. Rogério Camargo e Ubirajara de Souza (peça 2) . Em resposta, a Unidade Jurisdicionada encaminhou a documentação anexada à peça 5.
4.	Esta Secretaria realizou a oitiva do Sr. Rogério Camargo, por meio do ofício 1760/2019-TCU/Sefip, de 29/4/2019, para que se manifestasse sobre a aposentadoria com base na Lei Complementar 51/1985 (aposentadoria especial de policial) , tendo sido averbado tempo de serviço insalubre (fator de conversão de 1.4) - situação em desacordo com a jurisprudência do TCU (Acórdão 7885/2011-TCU-Primeira Câmara, Ministro-Relator Walton Alencar Rodrigues, Acórdão 971/2011-TCU-Primeira Câmara, Ministro-Relator Marcos Bemquerer, Acórdão 177/2019-TCU-Primeira Câmara, Ministro-Relator Marcos Bemquerer, Acórdão 2772/2019-TCU-Segunda Câmara, Ministro-Relator Augusto Nardes, e Acórdão 10257/2018-TCU-Segunda Câmara, Ministro-Relator Augusto Nardes, entre outros) (peça 7) .
5.	O aviso de recebimento retornou com a informação de que o Sr. Rogério Camargo havia se mudado (peças 10 e 11) . Esta Secretaria, por meio do Ofício 2245/2019-TCU/Sefip, de 20/5/2019, realizou nova oitiva do Sr. Rogério Camargo (peça 13) . A oitiva foi entregue em 29/5/2019 (peça 14) . Em 19/7/2019, o Sr. Rogério Camargo, por intermédio de seu advogado, solicitou cópia integral do processo, sendo a cópia do processo disponibilizada em 24/7/2019 (peças 20 e 21) . As alegações de defesa do Sr. Rogério Camargo estão anexadas à peça 19.
6.	Esta Secretaria realizou a oitiva do Sr. Ubirajara de Souza, por meio do Ofício 1761/2019-TCU/Sefip, de 29/4/2019, para que se manifestasse sobre o cômputo do tempo em que esteve aposentado por invalidez, em desacordo com o entendimento do TCU, e sem o recolhimento das respectivas contribuições previdenciárias (peça 8) .
7.	O ofício de oitiva foi entregue no endereço do Sr. Ubirajara de Souza em 9/5/2019 (peça 9) . As alegações de defesa estão anexadas à peça 17.
EXAME TÉCNICO
a) Ato de Ubirajara de Souza
8.	A Sra. Terezinha de Jesus Ribeiro de Souza (CPF XXX.851.409-XX) , esposa do Sr. Ubirajara de Souza, por meio de seus advogados, em resposta à oitiva, informou que o ex-servidor faleceu em 9/5/2018 (peça 17) . A esposa do ex-servidor nas alegações de defesa requer que seja considerado prejudicado por perda de objeto o exame do ato de aposentadoria do Sr. Ubirajara de Souza, em razão do seu falecimento.
9.	Foram anexadas aos autos a certidão de óbito do Sr. Ubirajara de Souza e a certidão de casamento (peça 15) . Desta forma, considerando o óbito do ex-servidor, entende-se que o exame do mérito do ato de aposentadoria do Sr. Ubirajara de Souza encontra-se prejudicado por perda de objeto. 
10.	Ressalta-se que o ato de pensão civil do instituidor Ubirajara de Souza ainda se encontra no Controle Interno aguardando parecer (peça 23) .
b) Ato de Rogério Camargo
b.1) resposta à oitiva
11.	Em resposta à oitiva, o Sr. Rogério Camargo, por meio de seus advogados, apresentou as seguintes alegações de defesa (peça 19) :
a) a averbação do tempo ficto ocorreu com base no Mandado de Segurança 97.0017052-7, já transitado em julgado, que tramitou perante a 8ª Vara Federal de Curitiba, tendo como impetrante o Sindicato dos Policiais Rodoviários Federais no Estado do Paraná (SINPRF-PR) , no qual determinou-se que servidor público que passou do regime celetista para o estatutário tem direito adquirido a averbação do tempo de serviço prestado na condição de insalubre, na forma da legislação anterior; e
b) invoca o direito adquirido, ato jurídico perfeito, a coisa julgada, o princípio da Segurança Jurídica e a decadência administrativa.
b.2) jurisprudência do TCU sobre tempo ficto em aposentadoria especial de policial
12.	O servidor Rogério Camargo aposentou-se em 1º/6/2008, no cargo de policial rodoviário federal, com proventos integrais, com base no artigo 1º, inciso I, da Lei Complementar 51/1985 (redação original) (peça 5, p. 45, e peça 22) .
13.	A Lei Complementar 51/1985 em seu artigo 1º, inciso I, estabelecia o seguinte:
Art.1º - O funcionário policial será aposentado:
I - voluntariamente, com proveitos integrais, após 30 (trinta) anos de serviço, desde que conte, pelo menos 20 (vinte) anos de exercício em cargo de natureza estritamente policial;
	(grifo nosso) 
14.	O ex-servidor possuía na data da aposentadoria o tempo total para a aposentadoria de 32 anos, 4 meses e 2 dias (peça 5, p. 5) . No ato de aposentadoria, consta a averbação de 4 anos, 4 meses e 15 dias de tempo convertido referente à atividade insalubre, relativo ao período de 1/10/1979 a 11/12/1990, com base no Mandado de Segurança 1998.04.01.074993-0 (peça 5, p. 5-45) .
15.	Esta Corte de Contas veda o cômputo de tempo ficto decorrente de trabalho em atividade insalubre para fins de concessão da aposentadoria especial prevista na Lei Complementar 51/1985, pois a contagem de tempo com aplicação do fator de conversão objetiva converter tempo de serviço prestado em condições especiais em tempo de serviço comum, para fins de concessão da aposentadoria comum (Acórdão 1952/2016-TCU-Primeira Câmara, Ministro-Relator Walton Alencar Rodrigues) . 
16.	A contagem ponderada de tempo de serviço exercido em atividade policial sob o regime celetista, assegurada por meio de decisão judicial, somente é possível em aposentadoria concedida conforme as regras comuns a todos os servidores. Essa contagem ponderada é vedada nas concessões de aposentadoria especial de policial, por ser inadmissível o acúmulo das duas condições: aposentar-se pelas leis especiais, que já reconhecem a periculosidade do trabalho, ao reduzir as exigências para a aposentadoria e, cumulativamente, contar o tempo exercido nessa condição com ponderação (Acórdão 2981/2015-TCU-Plenário, Ministro-Relator Bruno Dantas) .
17.	Assim, o tempo ficto decorrente de trabalho em atividade insalubre de período anterior à Lei 8.112/1990, ocasião em que o servidor era regido pela Consolidação das Leis do Trabalho (CLT) , não pode ser computado para obtenção de aposentadoria especial de que trata a Lei Complementar 51/1985. Porém, esse tempo pode ser utilizado para concessão de aposentadoria comum. 
18.	A sentença prolatada no Mandado de Segurança 1998.04.01.074993-0 não assegura a averbação deste tempo ficto para fins de aposentadoria especial, logo não há que falar em ofensa ao que foi decidido pelo poder Judiciário em relação ao recorrente. Desta forma, o ato em exame está ilegal, pois sem o tempo ficto o interessado não possui 30 anos de tempo de serviço, não atendendo aos requisitos da aposentadoria.
19.	O servidor possui atualmente 53 anos de idade, não cabendo também a aposentadoria com proventos proporcionais com base na Lei Complementar 51/1985 (redação original) , devendo retornar à atividade. 
b.3) Princípio da segurança jurídica, do direito adquirido, da boa-fé e decadência administrativa
20.	Verifica-se que o Princípio da Segurança Jurídica é vetor importante do Direito, que impõe ao magistrado a ponderação de sua incidência no caso concreto, mas sempre em face de outros princípios estruturantes da Administração Pública, como o princípio da legalidade, expresso na Constituição Federal, a partir do qual se estrutura todo o direito público e administrativo.
21.	A apreciação de atos de concessão de aposentadoria pela ilegalidade não infringe o princípio da segurança jurídica. Não há que se falar em direito adquirido antes que o ato complexo esteja definitivamente registrado por este Tribunal, muito menos quando a concessão traz em seu bojo vício insanável, por não haver lei que a suporte.
22.	Em suma, entende-se que não se pode garantir o registro de uma aposentadoria considerada ilegal pelo TCU invocando apenas princípios tais como o da segurança jurídica, boa-fé e razoabilidade, os quais deverão ser sopesados também com o princípio da legalidade.
23.	Nada obstante, deve-se dispensar a devolução dos valores indevidamente recebidos de boa-fé, nos termos do Enunciado 106 da Súmula de Jurisprudência deste Tribunal.
24.	Ressalta-se, ainda, que essa Corte de Contas, no tocante à decadência, prevista no art. 54 da Lei 9.784/1999, entende que o referido dispositivo legal, ao ser aplicado aos atos de aposentadoria e pensão, conta seu prazo decadencial somente a partir do respectivo registro pelo Tribunal de Contas da União, visto que, em se tratando de ato complexo, só é aperfeiçoado quando de seu registro pelo TCU. Portanto, o prazo decadencial não pode ser contado a partir da concessão administrativa, mas sim a partir do exame pelo TCU. Esse é o teor da Súmula TCU 278/2012, a seguir transcrita:
SÚMULA 278/2012: Os atos de aposentadoria, reforma e pensão têm natureza jurídica de atos complexos, razão pela qual os prazos decadenciais a que se referem o § 2º do art. 260 do Regimento Interno e o art. 54 da Lei nº 9.784/99 começam a fluir a partir do momento em que se aperfeiçoam com a decisão do TCU que os considera legais ou ilegais, respectivamente.
CONCLUSÃO
25.	Considerando que o Sr. Ubirajara de Souza já faleceu, estende-se que o exame do mérito do ato de concessão inicial de aposentadoria encontra-se prejudicado por perda de objeto.
26.	Em razão do exposto e tendo em vista as análises realizadas no ato de concessão inicial de aposentadoria de Rogério Camargo, esta Unidade Técnica considera que o ato em tela deve ser considerado ilegal, em razão da utilização de tempo ficto em aposentadoria especial, com tempo reduzido, com base na Lei Complementar 51/1985, em desacordo com o entendimento desta Corte de Contas.
PROPOSTA DE ENCAMINHAMENTO
27.	Ante o exposto, conforme o preceituado no artigo 71, inciso III, da Constituição Federal de 1.988; c/c os artigos. 1º, inciso V, e 39, inciso II, da Lei nº 8.443/1992, c/c os artigos 1º, inciso VIII, 260, §§ 1º e 4º, do Regimento Interno/TCU, e tomando por base as informações prestadas pelo órgão de controle interno e as verificações feitas pela unidade técnica, na forma prevista no artigo 260, caput, do referido Regimento, propõe-se: 
a) considerar prejudicado por perda de objeto o exame do mérito do ato de concessão inicial de aposentadoria de Ubirajara de Souza (CPF XXX.209.879-XX) ;
b) considerar ilegal e negar o registro do ato de concessão inicial de aposentadoria Rogério Camargo (CPF XXX.172.589-XX) ;
c) dispensar o ressarcimento das quantias indevidamente recebidas de boa-fé, nos termos da Súmula TCU n. 106;
d) determinar ao Departamento de Polícia Rodoviária Federal que adote medidas para:
d.1) no prazo de quinze dias, faça cessar os pagamentos decorrentes do ato impugnado por esta Corte de Contas, sob pena de responsabilidade solidária da autoridade administrativa omissa, nos termos do art. 262 do Regimento Interno/TCU;
d.2) orientar o servidor a retornar à atividade, ou, no prazo de trinta dias, se for o caso, emita novo ato, livre da irregularidade apontada, e o submeta ao TCU pelo Sistema e-Pessoal, nos termos dos arts. 262, § 2º, do Regimento Interno desta Corte e 19, § 3º, da Instrução Normativa TCU 78/2018;
d.3) dar ciência, no prazo de 15 (quinze) dias, do inteiro teor desta deliberação ao interessado, alertando-o de que o efeito suspensivo proveniente da interposição de eventuais recursos junto ao TCU não o exime da devolução dos valores percebidos indevidamente após a respectiva notificação, caso esses não sejam providos; e
d.4) encaminhar ao Tribunal, no prazo de 30 (trinta) dias contados da ciência da decisão, documento apto a comprovar que o interessado tomou conhecimento do acórdão. [...]”.
2.	O Ministério Público junto a este Tribunal manifesta-se de acordo com a proposta da unidade técnica (Peça 29) .”
É o Relatório.

8.1. Antonio Augusto Grellert (38.282/OAB-PR) e outros, representando Terezinha de Jesus Ribeiro de Souza e Rogerio Camargo.

Procurador Marinus Eduardo De Vries Marsico.

APOSENTADORIA ESPECIAL. POLICIAL RODOVIÁRIO FEDERAL. ATIVIDADE INSALUBRE. CONVERSÃO DE TEMPO DE SERVIÇO ESPECIAL EM COMUM. AVERBAÇÃO POR DECISÃO JUDICIAL. ATIVIDADE DE NATUREZA ESTRITAMENTE POLICIAL. LEI COMPLEMENTAR 51/1985. LEI ESPECIAL QUE JÁ RECONHECE A PERICULOSIDADE DO TRABALHO. TEMPO FICTO. ILEGALIDADE DE UM DOS ATOS. NEGATIVA DE REGISTRO. CONSIDERAR PREJUDICADO O OUTRO POR PERDA DE OBJETO, EM RAZÃO DO FALECIMENTO DO SERVIDOR. DETERMINAÇÕES.

APOSENTADORIA (APOS)

Secretaria de Fiscalização de Pessoal (Sefip).

Apreciam-se nesta oportunidade atos de concessão inicial de aposentadoria dos ex-servidores do Departamento de Polícia Rodoviária Federal Srs. Rogério Camargo e Ubirajara de Souza.
2.	A Secretaria de Fiscalização de Pessoal (Sefip) diligenciou o Departamento de Polícia Rodoviária Federal, solicitando dados relacionados às aposentadorias dos aludidos servidores (Peça 2) , sendo que, em resposta, foram encaminhados os documentos acostados à Peça 5.
3.	Na sequência, a unidade técnica realizou a oitiva do Sr. Rogério Camargo (Ofício 1760/2019-TCU-Sefip, Peça 7) para que se manifestasse sobre a aposentadoria, com base na Lei Complementar 51/1985, tendo sido averbado tempo de serviço insalubre (fator de conversão de 1.4) . O aviso de recebimento retornou com a informação de que o ex-servidor havia se mudado (Peças 10 e 11) . Em nova oitiva do ex-servidor (Peça 13) , entregue em 29/5/2019 (Peça 14) , o interessado, após solicitação de cópia dos autos (Peças 20 e 21) , apresentou as alegações de defesa anexadas à Peça 19.
4.	A unidade técnica procedeu ao exame dos elementos de defesa do Sr. Rogério Camargo que se aposentou 1/6/2008, no cargo de policial rodoviário federal, com proventos integrais, com base no artigo 1º, inciso I, da Lei Complementar 51/1985 (redação original) (Peça 5, p. 45, e Peça 22) .
5.	A Sefip técnica registra na instrução que o ex-servidor possuía na data da aposentadoria o tempo total para a inativação de 32 anos, 4 meses e 2 dias (Peça 5, p. 5) . Entretanto, no ato de concessão, consta a averbação de 4 anos, 4 meses e 15 dias de tempo convertido referente à atividade insalubre, relativo ao período de 1/10/1979 a 11/12/1990, com base no Mandado de Segurança 1998.04.01.074993-0 (Peça 5, p. 5-45) .
6.	Ante essas informações, a Sefip propõe a negativa de registro do ato, em razão da contagem ficta de tempo de serviço por exercício de atividade insalubre, perigosa e penosa em período anterior à Lei 8.112/90, por não ser possível o seu cômputo para obtenção de aposentadoria especial de que trata a LC 51/1985, ressaltando que a decisão que serve de substrato para a pretensão do interessado ordenou a contagem ponderada do tempo para fins de uma aposentadoria comum, restando não caracterizada determinação judicial capaz de assegurar a questionada averbação para fins de aposentadoria especial.
7.	Assegura, também, que, como o interessado não possui 30 anos de tempo de serviço, não atende os requisitos da aposentadoria e, como possui atualmente 53 anos de idade, não cabe, também, a aposentadoria com proventos proporcionais com base na Lei Complementar 51/1985 (redação original) , devendo, portanto, o servidor retornar à atividade. 
8.	Foi realizada, também, a oitiva do Sr. Ubirajara de Souza, em 9/5/2019 (Peça 9) , sendo apresentadas as alegações de defesa anexadas à Peça 17, pela Sra. Terezinha de Jesus Ribeiro de Souza, sua esposa, na qual informou que o ex-servidor faleceu em 9/5/2018 (Peça 17) . Juntou aos autos a Certidão de Óbito e a Certidão de Casamento (Peça 15) , requerendo que seja considerado prejudicado por perda de objeto o exame do ato de aposentadoria do ex-servidor, em razão do seu falecimento.
9.	Considerando os elementos trazidos aos autos e, ainda, a informação de que o ato de pensão civil do instituidor Ubirajara de Souza encontra-se no Controle Interno, aguardando parecer (Peça 23) , a unidade técnica propõe que o exame do mérito do ato de concessão inicial de aposentadoria seja considerado prejudicado por perda de objeto.
10.	Acolho como minhas próprias razões de decidir os pareceres da Sefip que tiveram a anuência do MPTCU (Peça 9) , sem prejuízo das breves considerações que passo a fazer.
11.	Como bem pontuou a unidade técnica, é vedado o cômputo de tempo ficto decorrente de trabalho em atividade insalubre para fins de concessão da aposentadoria especial prevista na LC 51/1985, pois a contagem de tempo com aplicação do fator de conversão objetiva transformar tempo de serviço prestado em condições especiais em tempo de serviço comum, para fins de concessão da aposentadoria nesta modalidade. Há, no caso, duplo ganho para o servidor: quando converte o tempo prestado como policial, sob a égide do regime da Consolidação das Leis do Trabalho (CLT) , e quando averba este tempo convertido para se aposentar como policial, com fundamento na LC 51/1985.
12.	Nesse sentido é a jurisprudência desta Corte, a exemplo dos Acórdãos 971/2011, 7.885/2011 e 1.952/2016, todos da 1ª Câmara, e 6.784/2019 e 2.772/2019, ambos da 2ª Câmara.
13.	Ressalto que, como o servidor ainda não atingiu idade limite que leva à aposentadoria compulsória, deverá retornar à atividade, visto que não completou os 30 anos de serviço para inativação.
14.	Assim, acompanho a proposta da unidade técnica e propugno pela declaração da ilegalidade do ato do ex-servidor Rogério Camargo e negativa de registro e considerado prejudicado, por perda de objeto, o ato do ex-servidor Ubirajara de Souza.
Ante o exposto, VOTO para que seja adotada a minuta de Acórdão que ora trago ao exame deste Colegiado.
TCU, Sala das Sessões Ministro Luciano Brandão Alves de Souza, em 1 de outubro de 2019.
AROLDO CEDRAZ 
Relator